臺灣板橋地方法院民事判決　　　　　　100年度重訴字第104號
原　　　告　許英宗
訴訟代理人　許永壽
原　　　告　陳炳坤
訴訟代理人　廖婉夙
原　　　告　許永壽
　　　　　　廖婉夙
前列二人共同
訴訟代理人　許歆斌
被　　　告　陳呂秋香
兼訴訟代理　陳宗光
人
被　　　告　陳瑤璘
兼訴訟代理　陳琪玲
人
前列四人共同
訴訟代理人　戴德清
被　　　告　許何淑貞
　　　　　　許勝龍
　　　　　　許國俊
　　　　　　許國威
　　　　　　許惠智
　　　　　　許惠晶
　　　　　　黃文俊
兼前列一人
訴訟代理人　黃明珠
人
被　　　告　劉許美雪
兼前列八人共同
訴訟代理人　許勝龍
被　　　告　許龍妹
訴訟代理人　林明鋒
被　　　告　許美完
上列當事人間請求拆屋還地事件，經本院於民國100 年5 月27日
言詞辯論終結，判決如下：
    主  文
被告應將坐落新北市三重區○○○段第一一一八地號土地上，如
附圖所示B1部分，面積七六點四三平方公尺之建物（門牌號碼：
新北市三重區○○○路一○四號）拆除，並將該部分土地返還原
告廖婉夙、許英宗、許永壽。
被告應將坐落新北市三重區○○○段第一一一八之一地號土地上
，如附圖所示B2部分，面積○點九三平方公尺之建物（門牌號碼
：新北市三重區○○○路一○四號）拆除，並將該部分土地返還
原告廖婉夙、陳炳坤。
原告其餘之訴駁回。
訴訟費用由被告連帶負擔。
本判決第一項於原告廖婉夙、許英宗、許永壽以新台幣拾貳萬
陸仟元供擔保後，得假執行。但被告如以新臺幣玖拾柒萬陸仟元
為原告廖婉夙、許英宗、許永壽預供擔保，得免為假執行。
本判決第二項於原告廖婉夙、陳炳坤以新台幣肆萬壹仟元供擔保
後，得假執行。但被告如以新臺幣壹拾貳萬仟元為原告廖婉夙
、陳炳坤預供擔保，得免為假執行。
原告其餘假執行之聲請駁回。
    事實及理由
一、程序方面：本件被告許美完未於言詞辯論期日到場，核無民
    事訴訟法第386 條各款所列情形，爰依原告聲請，由其一造
    辯論而為判決。
二、原告主張：坐落新北市三重區○○○段第1118地號土地（下
    稱系爭1118號土地）為原告廖婉夙、許英宗、許永壽3 人所
    共有；同段第1118 -1 號土地（下稱系爭1118之1 號土地）
    為原告廖婉夙、陳炳坤2 人所共有。然系爭2 筆土地上，有
    登記為被告等人之被繼承人陳林秋所有之門牌號碼：新北市
    三重區○○○路104 號建物（建號：新北市三重區○○○段
    第2011號；下稱系爭建物）坐落其上，而無權占有系爭1118
    、1118-1號土地如附圖所示B1、B2部分，面積合計77.36 平
    方公尺。陳林秋於78年11月29日死亡後，由被告繼承而為系
    爭建物之所有權人。是原告依民法第767 條前段、第821 條
    但書規定提起本訴，請求被告將系爭建物拆除，將系爭土地
    返還原告等語。並聲明：(一)被告應將坐落系爭1118、1118之
    1 號土地上，如附圖所示B1、B2部分，面積合計77.36 平方
    公尺之建物拆除，將系爭土地返還原告。(二)原告願供擔保請
    准宣告假執行。
三、被告許美完經合法通知，未於言詞辯論期日到場，亦未提出
    準備書狀作何聲明或陳述。其餘被告則為答辯聲明：駁回原
    告之訴及假執行之聲請；如受不利判決，願供擔保請准宣告
    免為假執行。並辯以：被告等之被繼承人陳林秋名下之系爭
    建物係於53年11月21日辦理第一次保存登記，並已經陳林秋
    於54年6 月10日出售予訴外人鍾林炳，且已交付給買方占有
    使用，迄今已近40餘年，現由訴外人鍾文明、鍾啟運、鍾啟
    富共同繼承而占有使用系爭建物，被告等並無占用系爭土地
    之事實，被告等對系爭建物亦已無任何處理之權利，就系爭
    建物有無占用原告系爭土地之權利，被告不知道，被告根本
    不知道有系爭建物之存在等語。被告許龍妹另辯稱：陳林秋
    當初購買系爭建物時，有包含坐落之土地，因為土地沒有分
    割清楚，所以土地沒有過戶給陳林秋。後來陳林秋將系爭建
    物出售予姓鍾之買主，但是沒有辦理過戶，因為原告提出訴
    訟，被告才知道有系爭建物等語。
四、經查，系爭1118號土地為原告廖婉夙、許英宗、許永壽3 人
    所共有，應有部分各為20/100、20/100、60/100；系爭1118
    之1 號土地為原告廖婉夙、陳炳坤2 人所共有，應有部分各
    為40/100、60/100。系爭建物於53年11月21日辦理第一次登
    記為陳林秋所有，現仍登記於陳林秋名下，嗣陳林秋於78年
    11月29日死亡，被告等為陳林秋之全體繼承人。又陳林秋於
    生前之54年6 月10日，已將系爭建物併同坐落之基地出售給
    訴外人鍾林炳，並交付鍾林炳占有使用，惟未辦理所有權移
    轉登記，鍾林炳死亡後，再由訴外人鍾文明、鍾啟運、鍾啟
    富共同繼承而占有使用系爭建物；而系爭建物占用系爭1118
    號土地如附圖所示B1部分，面積76.43 平方公尺，占用系爭
    1118-11 號土地如附圖所示B2部分，面積0.93平方公尺，合
    計占用系爭2 筆土地之面積為77.36 平方公尺之事實，為兩
    造所未爭執，復經原告提出系爭2 筆土地登記謄本、系爭建
    物登記謄本、陳林秋繼承系統表、陳林秋除戶戶籍謄本、被
    告戶籍謄本、本院98年度重訴字第156 號民事判決影本，經
    被告提出買賣契約書影本等件附卷可證，且有台灣台北地方
    法院100 年3 月10日北院木家家100 科繼429 字第10000015
    03號函、本院民事紀錄科查詢表、100 年3 月31日北院木家
    家100 科繼571 字第1000002034號函各1 紙附卷可稽，及經
    訴外人鍾文明、鍾啟運、鍾啟富另案於本院98年度重訴字第
    156 號拆屋還地事件審理時陳稱：陳林秋於54年6 月10日將
    系爭建物併同基地賣給鍾林炳，再由其3 人共同繼承等情在
    卷，且經該民事事件之審理法院至現場勘驗，及囑託新北市
    三重地政事務所測量，有該民事事件之勘驗筆錄、如附圖所
    示之新北市三重地政事務所複丈成果圖、現場照片、該民事
    事件之被告鍾文明、鍾啟運、鍾啟富所提答辯狀等件附於上
    開民事卷足稽，業經本院調閱上開民事卷，而堪認為真實。
五、原告主張：系爭建物占有系爭2 筆土地並無正當權源，故被
    告等應將系爭建物拆除，將占用之土地返還原告等語，被告
    等則以：系爭建物連同基地已經其等之被繼承人陳林秋出售
    予鍾林炳，並交付鍾林炳占有使用，迄今約40餘年，其等並
    未占有使用，亦無處分系爭建物之權利等前揭情詞置辯。經
    查：
  (一)按不動產物權，依法律行為而取得、設定、喪失及變更者，
    非經登記，不生效力。又所有人於法令限制之範圍內，得自
    由使用、收益、處分其所有物，並排除他人之干涉。民法第
    758 條、第765 條分別定有明文。準此，就不動產建物之買
    賣而言，因買賣並非處分行為，於未為所有權移轉登記前，
    已將買賣標的物（建物）交付者，買受人固因此取得使用、
    收益權，但除有特別約定外，究不能併認其亦有事實上之處
    分權，而可任意將之拆除，據以排除所有人本於「登記」所
    享有之處分權能，有最高法院98年度台上字第1838號裁判要
    旨可資參照。查系爭建物雖經陳林秋生前出售予他人，並交
    付買方占有使用，惟並未辦理所有權移轉登記，而仍登記為
    陳林秋所有，則陳林秋於78年11月29日死亡後，被告等為陳
    林秋之全體繼承人，依民法第1147條規定：「繼承，因被繼
    承人死亡而開始。」；同法第1148條前段規定：「繼承人自
    繼承開始時，除本法另有規定外，承受被繼承人財產上之一
    切權利、義務。」；同法第1151條規定：「繼承人有數人時
    ，在分割遺產前，各繼承人對於遺產全部為公同共有。」，
    故於陳林秋死亡後，系爭建物即由被告等因繼承而公同共有
    ，並不因系爭建物已經陳林秋出售並交付買方使用收益，而
    使具有所有權之被告等喪失對系爭建物之事實上處分權（包
    含拆除系爭建物之權）。故被告辯稱其等已無處分系爭建物
    之權利，洵無足採。
  (二)次按所有人對於無權占有或侵奪其所有物者，得請求返還之
    ，民法第767 條第1 項前段定有明文。又「以無權占有為原
    因，請求返還土地者，占有人對土地所有權存在之事實無爭
    執，而僅以非無權占有為抗辯者，土地所有權人對其土地被
    無權占有之事實無舉證責任，占有人自應就其取得占有係有
    正當權源之事實證明之。」，有最高法院85年度台上字第11
    20號裁判要旨可資參照。本件被告雖辯稱：陳林秋購買系爭
    建物時，有包含土地，因為土地沒有分割清楚，所以土地沒
    有過戶給陳林秋等語，然被告上開所辯縱為真正，並無法因
    此認定系爭建物有權占用系爭土地，且被告並未能提出任何
    證據證明系爭建物坐落系爭2 筆土地有何正當權源。復查：
    系爭建物雖有辦理保存登記，然原告主張：系爭建物當初興
    建時，並沒有取得基地全體共有人之同意蓋章等語。經查：
  1.依本院98年度重訴字第156 號原告許英宗、陳炳坤、廖婉夙
    、許永壽（同本件原告）與被告鍾文明、鍾啟運、鍾啟富等
    人間拆屋還地事件卷內所附系爭建物53年間之登記謄本顯示
    ：系爭建物為陳林秋於「49年10月1 日」所「自建」（見上
    開民事卷(一)第82、83頁），然遲至53年11月21日方辦理第一
    次保存登記。又依本件卷附系爭建物登記謄本之記載，系爭
    建物坐落之基地為系爭1118號土地，而依系爭1118號土地登
    記謄本記載，其重測前地號為三重埔段菜寮小段289-21地號
    。再依上開本院98年度重訴字第156 號民事卷附三重埔段菜
    寮小段289 地號土地登記謄本顯示，該筆土地於57年8 月15
    日分割出新地號289-21地號及289- 22 地號（見上開民事卷
    (一)第25 5頁）；三重埔段菜寮小段289 地號土地於重測後，
    成為大同南段1117地號土地（嗣後再分割增加1117-1地號土
    地，見上開民事卷(一)第258 頁）。而系爭1118號土地，嗣後
    再分割增加系爭1118-1號土地及另筆同段1118-2號土地（參
    本院卷第32至36頁系爭2 筆土地登記謄本）。
  2.又新北市政府三重地政事務所於本院98年度重訴字第156 號
    民事事件，曾以99年9 月9 日北縣重地測字第0990013241號
    函覆該院以：新北市政府工務局48重建字第859 、860 號營
    造執照所核准興建之建物均為2 層1 座9 間，該營造執照之
    基地均為三重埔段菜寮小段289 地號土地，經核對歷年分割
    、合併及地籍圖重測資料，研判原三重埔段菜寮小段289 地
    號土地範圍即現今三重埔段菜寮小段289-22地號及大同南段
    1117、1117-1、1117-5、1118、1118-1、1118-2地號等7 筆
    土地，經現場勘查，前揭地號土地上計有門牌號碼大同南路
    100 、102 、104 、106 號及大同南路108 巷2 、4 、6 、
    8 、10、12、14、16、18、20、22、24、26、28、30、32、
    34、36、38、40號等24棟建物坐落其上，該建物除門牌號大
    同南路102 及104 號辦竣保存登記外，其餘皆未辦理保存登
    記，其建號分別為大同南段2010及2011建號等語，有該函文
    附於上開民事卷可稽（見上開民事卷(二)第76頁）。
  3.再依上開民事卷附新北市政府工務局以99年7 月22日北工建
    字第0990 497893 號函檢送之該局48重建字第859 、860 號
    營造執照相關建築書圖文件資料影本，該營造執照之申請業
    主分別為訴外人林金華、陳溪山，當時三重埔段菜寮小段28
    9 地號土地之登記之所有權人則為訴外人王景川、王松戍、
    王丙章、王世鎮、王親、王存祿、王水來、王水頂、王頭北
    、王柏通、王深淵、王敦香、王注迴等13人。又該執照卷內
    附有以上開13名土地所有權人名義出具之土地使用權證明書
    ，有上開函文，及營照執照申請書影本2 份、土地登記總簿
    節本影本2 紙、土地使用權證明書影本1 份等件附於上開民
    事卷可參（見上開民事卷(二)第76頁、第78頁、第82至83頁、
    第94至95頁、第97至99頁、第100 頁）。惟查：上開土地使
    用權證明書係於民國48年間所出具，然是時其上所載之「基
    地主」（即土地共有人）王景川早於昭和20年（即民國34年
    ）5 月31日死亡、王存祿亦早於民國43年5 月25日死亡，有
    上開民事卷附之王景川、王存祿之戶籍資料影本各1 紙可證
    （見上開民事卷(一)第235 至236 頁），其等自無可能於嗣後
    之民國48年間，猶於上開土地使用權證明書上署名簽章。職
    是，則無論上開土地使用權證明書上其餘土地共有人之簽章
    是否為真，上開營造執照之業主於系爭土地上興建系爭建物
    ，顯然並未取得當時系爭土地全體共有人之同意。而按共有
    物之處分、變更及設定負擔，應得共有人全體之同意；共有
    物，除契約另有訂定外，由共有人共同管理之，民法第819
    條第2 項及98年1 月23日修正前之民法第820 條第1 項分別
    定有明文，由是可知，共有物之處分、設定負擔或管理行為
    ，除契約另有訂定外，依法均應經全體共有人之同意，否則
    ，該處分、設定負擔或管理行為不生效力（最高法院40年台
    上字第1479號判例意旨參照）。因此，被告既未能證明上開
    業主於系爭土地上興建系爭建物，業已經系爭土地當時原共
    有人全體之同意，即不能認系爭建物坐落於系爭2 筆土地為
    有權占有。
  (三)基上，系爭建物既為被告等所公同共有，而被告等復未能舉
    證系爭建物有何占有系爭土地之正當權源，則原告依據民法
    第767 條第1 項前段之規定，請求被告將系爭建物拆除，返
    還系爭建物占用之系爭土地，即非無據。惟查：原告陳炳坤
    並非系爭1118號土地之共有人；原告許英宗、許永壽並非系
    爭1118-1號土地之共有人，故就原告陳炳坤聲明請求被告將
    附圖所示B1部分之建物拆除，將該部分土地返還原告陳炳坤
    部分，及原告許英宗、許永壽聲明請求被告將附圖所示B2部
    分之建物拆除，將該部分土地返還原告許英宗、許永壽部分
    ，即不應准許。
六、從而，原告許英宗、廖婉夙、許永壽依民法第767 條第1 項
    前段規定，請求被告應將坐落系爭1118號土地上，如附圖所
    示B1部分，面積76.43 平方公尺之建物拆除，將該部分土地
    返還原告許英宗、廖婉夙、許永壽；原告陳炳坤、廖婉夙依
    民法第767 條第1 項前段規定，請求被告應將坐落系爭1118
    -1號土地上，如附圖所示B2部分，面積0.93平方公尺之建物
    拆除，將該部分土地返還原告陳炳坤、廖婉夙，為有理由，
    應予准許；逾上開範圍之請求，則無理由，應予駁回。
七、原告及除許美完以外之其餘被告分別陳明願供擔保聲請准為
    宣告假執行或免為假執行，就原告勝訴部分，經核於法尚無
    不合，爰分別酌定相當之擔保金額准許之，並依職權宣告被
    告許美完得預供擔保免為假執行；至原告敗訴部分，因該部
    分之訴業經駁回，其假執行之聲請亦失所附麗，應予駁回。
八、本件事證已明，兩造其餘攻擊防禦方法及爭點，核與本件判
    決結果無涉，爰不一一論述。
結論：原告之訴為一部有理由，一部無理由，依民事訴訟法第38
5 條第1 項前段、第79條、第85條第2 項、第390 條第2 項、第
392 條第2 項，判決如主文。
中    華    民    國   100    年    6     月    17    日
                  民事第一庭    法  官  黃信樺
以上正本係照原本作成
如對本判決上訴，須於判決送達後20日內向本院提出上訴狀。如
委任律師提起上訴者，應一併繳納上訴審裁判費。
中    華    民    國   100    年    6     月    17    日
                                書記官  李佳靜